---
title: "Minicurso de R - Visualização com ggplot"
output:
  html_document: default
---

### Introdução

-   Gramática de gráficos.
    -   Controle sobre todos os aspectos do gráfico.
    -   Alteração iterativa.
-   Os gráficos são definidos por componentes.

### Instalação

Para instalar o `ggplot`, execute:

```{r, eval=FALSE}
install.packages('ggplot2')
install.packages('tidyverse')
```

Para carregar a biblioteca, execute:

```{r}
library(ggplot2)
```

**Observação** - No Linux, talvez seja necessário instalar alguns pacotes de sistema.

### Iris

Por causa de sua simplicidade, vamos usar o dataset `iris`.

```{r}
iris
```

### Componentes Obrigatórios

Os componentes *data*, *mapping* e *layer* são fundamentais para o gráfico.

### Data

-   Define qual conjunto de dados usar.
-   Outros componentes têm acesso a esse conjunto.

```{r}
ggplot(data = iris)
```

### Mapping

-   Mapeamento de variáveis do dataset para atributos das *layers*.
-   A função `aes` sempre define o mapeamento.
-   Alguns atributos possíveis são `x`, `y`, `shape`, `colour`, `size`, `fill` etc.

```{r}
ggplot(
  data = iris,
  mapping = aes(x = Petal.Length, y = Petal.Width)
)
```

### Layers

-   Determinam o tipo de gráfico.
-   Por exemplo, gráfico de dispersão, histograma, gráfico de barras etc.

```{r}
ggplot(
  data = iris,
  mapping = aes(x = Petal.Length, y = Petal.Width)
) +
  geom_point()
```

### Variáveis Categóricas em Mapeamentos

Quando uma variável categórica é mapeada para um atributo, o `ggplot` mapeia cada valor da variável para um valor único do atributo.

```{r}
ggplot(
  data = iris,
  mapping = aes(x = Petal.Length, y = Petal.Width, color = Species)
) +
  geom_point()
```

**Exercício** - Em vez do atributo `color`, usa o atributo `shape` ou `size` para mudar a forma ou o tamanho dos pontos de acordo com `Species`.

```{r}
ggplot(
  data = iris,
  mapping = aes(x = Petal.Length, y = Petal.Width, shape = Species)
) +
  geom_point()
```

### Herança de Mapeamentos

-   Camadas superiores herdam atributos de camadas inferiores.

```{r}
ggplot(
  data = iris,
  mapping = aes(x = Petal.Length, y = Petal.Width, color = Species)
) +
  geom_point() +
  geom_smooth(method = "lm")
```

**Exercício** - Recria o gráfico abaixo.

```{r}
ggplot(
  data = iris,
  mapping = aes(x = Petal.Length, y = Petal.Width)
) +
  geom_point(mapping = aes(color = Species)) +
  geom_smooth(method = "lm")
```

### Labels

```{r}
ggplot(data = iris) +
  geom_point(mapping = aes(x = Petal.Length, y = Petal.Width)) +
  labs(
    title = "Gráfico de Dispersão", 
    x = "Comprimento da Pétala", 
    y = "Largura da Pétala"
  )
```

### Gráfico de Barras

```{r}
ggplot(data = iris, mapping = aes(x = Species)) +
  geom_bar()
```

**Exercício** - Colore as barras de acordo com a variável `Species`.

```{r}
ggplot(data = iris) +
  geom_bar(mapping = aes(x = Species, fill = Species))
```

### Histograma

```{r}
ggplot(data = iris, mapping = aes(x = Petal.Length)) +
  geom_histogram()
```

**Exercício** - Altera o número de barras do histograma usando o parâmetro `bins` ou `binwidth`.

```{r}
ggplot(data = iris, mapping = aes(x = Petal.Length)) +
  geom_histogram(bins = 15)
```

### Densidade

A *Probability Density Function* é a curva que se adéqua melhor ao histograma dos dados.

```{r}
ggplot(data = iris, mapping = aes(x = Petal.Length)) +
  geom_density()
```

**Exercício** - Recria o gráfico abaixo. O parâmetro `alpha` especifica a transparência.

```{r}
ggplot(data = iris) +
  geom_density(
    mapping = aes(x = Sepal.Length, fill = Species), 
    alpha = 0.5
  ) +
  labs(
    title = "Densidade do Comprimento da Sépala por Espécie", 
    x = "Comprimento da Sépala", 
    y = "Densidade", 
    fill = "Espécie"
  )
```

### Transformação + Visualização usando o operador pipe (`|>` ou `%>%`).

A biblioteca `dplyr` é similar ao `pandas` do Python: podemos fazer transformações nos dados.

```{r, message=FALSE}
library(dplyr)
```

**Exercício** - Cria um gráfico com os valores de `x` e `y` normalizados.

```{r}
normalize <- function(x) {
  (x - min(x)) / (max(x) - min(x))
}

mutate(
  iris,
  Petal.Length = normalize(Petal.Length),
  Petal.Width = normalize(Petal.Width)
) |>
  ggplot() +
  geom_point(mapping = aes(x = Petal.Length, y = Petal.Width))
```


